【裁判字號】    97,消債更,105
【裁判日期】    980203
【裁判案由】    更生事件
【裁判全文】
臺灣新竹地方法院民事裁定           97年度消債更字第105號
聲  請  人  甲○○
代  理  人  徐豐益律師
上列當事人聲請消費者債務清理事件，本院裁定如下：
    主  文
聲請駁回。
聲請費用由聲請人負擔。
    理  由
一、按聲請更生或清算不合程式或不備其他要件者，法院應以裁
    定駁回之，但其情形可以補正者，法院應定期間先命補正；
    債務人與金融機構協商成立者，不得聲請更生或清算。但因
    不可歸責於己之事由，致履行顯有重大困難者，不在此限；
    本條例施行前，債務人依金融主管機關協調成立之中華民國
    銀行公會會員辦理消費金融案件無擔保債務協商機制與金融
    機構成立之協商，準用前項之規定，消費者債務清理條例第
    8條、第151條第5項、第6項分別定有明文。準此，債務人如
    於消債條例施行前，已利用金融主管機關協調成立之中華民
    國銀行公會會員辦理消費金融案件無擔保債務協商機制，與
    金融機構成立協商，即須依約清償債務，僅於其後發生情事
    變更，在清償期間收入或收益不如預期，致該方案履行困難
    甚或履行不能，且因不可歸責於己之事由所致，始能聲請更
    生或清算，至如認該協商方案履行有其他不適當情形，即應
    再循協商途徑謀求解決，不得逕依消債條例聲請更生，蓋該
    債務清償方案係經債務人行使程序選擇權而與債權人締結之
    債務清理契約，其即應受該契約之拘束，且消債條例更生之
    規範目的，係在維持債務人基本生活之情況下，於債務人之
    能力範圍內盡力清償債務，非謂債務人得任意利用債務清理
    程序減輕債務，因此，為避免債務人針對已成立之協商方案
    任意毀諾，濫用更生或清算之債務清理程序，須債務人於協
    商成立後因不可歸責於己之事由，致其無法履行原定清償方
    案，始例外得依消債條例聲請更生或清算。
二、聲請意旨略以：聲請人即債務人前曾於民國95年9月6日，依
    照中華民國銀行公會會員辦理消費金融案件無擔保債務協商
    機制，與最大債權金融機構中國信託商業銀行（下稱中信銀
    行）成立債務協商，約定聲請人自95年10月起分80期，每月
    清償新臺幣（下同）13,556元至全部清償為止。聲請人於協
    商當時擺攤販賣大腸麵線，每月淨收入35,000元，勉強足以
    支付協商額度，然聲請人於同年被檢查出罹患大腸癌，於95
    年9月中開刀住院，出院後身體狀況每況愈下，只好把生意
    收掉，改做鐘點幫傭維生，每月薪資約16,000元，收入已大
    不如前，聲請人基於償還債務之誠意，靠親友資助，雖繼續
    清償至97年2月，惟現已無法支持，爰依法提出本件更生之
    聲請等語。
三、經查：
(一)、聲請人前曾參加銀行公會會員辦理消費金融案件債務協商機
    制，於95年9月6日與最大債權金融機構中信銀行達成債務協
    商，約定自95年10月起分80期，每月清償13,556元，依各債
    權銀行債權金額比例清償債務，業已清償至97年4月左右等
    情，業經聲請人供明在卷，並有協議書、無擔保債務還款計
    劃及財團法人金融聯合徵信中心當事人綜合信用報告各1 份
    在卷可稽，堪信為事實。則依首揭說明，聲請人聲請本件更
    生，自需符合消費者債務清理條例第151條第5項但書規定「
    因不可歸責於己之事由，致履行顯有重大困難者」之要件，
    方為適法。
(二)、聲請人就不可歸責於己之事由，固表示其於協商當時從事小
    生意，勉強可供支付協商款項，惟於95年9月間查知罹患大
    腸癌住院開刀後，身體狀況不佳，改以鐘點幫傭維生，收入
    大不如前，僅靠親友資助持續繳款，現已無法支持云云。惟
    查，聲請人主張其於協商成立前，擺攤販賣大腸麵線，每月
    淨收入35,000元，於95年9月間查知罹患癌症後，改從事鐘
    點幫傭，每月薪資約16,000元，期間靠親友資助始能清償協
    商款項云云，僅提出診斷證明書為證，就其協商前後收入及
    親友資助償還協商款項等節，迄未提出證據證明，其所稱積
    欠親友借貸部分，更未將其親友列入債權人清冊，自難逕認
    聲請人所述協商前後收入之變動及以借貸繳納協商款項之情
    可採。
(三)、聲請人前承保宏泰人壽保險，因罹患癌症，符合保險給付條
    件，於95年9月5日起迄97年1月22日止，先後受領保險給付3
    0,000元、1,016,783元、94,296元、93,989元、93,989元、
    93,989元、97,897元、93,989元、11,107元、60,000元及9,
    501元，合計1,695,540元等情，業經聲請人供明在卷，並有
    聲請人郵政存簿儲金簿影本1份在卷可佐，則其受領人壽保
    險給付金額，超逾其協商當時積欠銀行債務總額725,252元
    甚多。參酌聲請人自承每月生活費8,250元（含買菜：2,000
    元、電話費：600元、油費：1,500元、健保費：650元、壽
    險費：3,500元）之事實，則縱聲請人所稱其因罹患癌症，
    身體狀況不佳，改從事鐘點幫傭，每月薪資約16,000元為真
    ，以聲請人每月收入，扣除生活費用支出，每月不足支付協
    商款項5,806元【計算式：13,556－（16000－8,250）＝5,8
    06】部分，以其受領之保險給付即可輕鬆支應，難認聲請人
    有何重大困難而難以履行協商款項之情事。
(四)、聲請人雖另主張其於89年間曾向其胞弟借款500,000元購買
    汽車，該筆借款長期未還，遂於96年5月25日，以所受領之
    上開保險理賠金1次清償，故雖有保險理賠，仍無法履行協
    商方案等語，並提出還款證明書及郵政跨行申請書各1份為
    證，惟聲請人無法履行協商款項，係自己決定先行償還積欠
    其胞弟之債務所致，容係可歸責於其自身事由，與前揭法條
    規定「因不可歸責於己之事由」之要件亦不相符。
(五)、綜上所述，本件聲請人就減少收入部分，並未舉證加以說明
    ，縱認聲請人就其現今收入之主張為真正，仍有經濟來源可
    以履行協商方案，乃因可歸責於己之事由，決定先行清償積
    欠其胞弟之債務，致無法履行協商條件，難認符合前揭所述
    聲請更生之要件，自應駁回其更生之聲請，爰裁定如主文。
中    華    民    國    98    年    2    月    3      日
              民事第一庭    法  官  林昌義
以上正本係照原本做成。
如不服本裁定，應於裁定送達後10日內，以書狀向本院提出抗告
，並繳納抗告費1,000元。
中    華    民    國    98    年    2    月    3      日
                            書記官  馮玉玲


司法院資訊處製作；財團法人民間司法改革基金會備份。
